臺灣臺中地方法院民事判決　　　　　　 100年度訴字第2200號
原　　　告　張翠珍
訴訟代理人　張鳳珍
被　　　告　賴佩渟
上列被告因妨害家庭案件，經原告提起刑事附帶民事訴訟請求損
害賠償事件（100 年度附民字第257 號），由本院刑事庭裁定移
送民事庭，本院於民國100 年9 月23日言詞辯論終結，判決如下
：
    主    文
被告應給付原告新臺幣肆拾萬元，及自民國一００年六月二十日
起至清償日止，按週年利率百分之五計算之利息。
原告其餘之訴駁回。
本判決原告勝訴部分得假執行。但被告如於假執行程序實施前，
以新臺幣肆拾萬元為原告預供擔保，得免為假執行。
原告其餘假執行之聲請駁回。
    事實及理由
壹、程序部分：
    按訴狀送達後，原告不得將原訴變更或追加他訴。但擴張或
    減縮應受判決事項之聲明者，不在此限。民事訴訟法第255
    條第1 項第3 款定有明文。查原告起訴原主張「被告應給付
    原告新臺幣（下同）150 萬元，及自起訴狀繕本送達之翌日
    起至清償日止，按年利率5 ％計算之利息」，嗣於民國100
    年9 月23日言詞辯論期日，變更聲明為「被告應給付原告60
    萬元，及自起訴狀繕本送達之翌日起至清償日止，按年利率
    5 ％計算之利息」（參本院卷第31頁），核屬應受判決事項
    聲明之減縮，揆諸上揭規定，應予准許。
貳、實體部分：
一、原告主張略以：
（一）被告明知訴外人詹閔森為有配偶之人，竟基於相姦之犯意
      ，於98年2 月間某日，在臺中市某汽車旅館與詹閔森相姦
      後受孕，於同年12月15日生下訴外人詹展濬，並由詹閔森
      認領為次子。嗣詹閔森之前配偶即原告於99年8 月間向戶
      政機關申請詹閔森之戶籍謄本，始循線查悉上情。
（二）又原告學歷為高職畢業，名下無不動產，目前任職於順裕
      營造有限公司之會計，月薪為25,000元。
（三）綜上，被告故意侵害原告之權益，造成原告重大之痛苦，
      原告自得依民法第184 條第1 項之規定，請求被告賠償60
      萬元。為此，爰依侵權行為法律關係，提起本件訴訟。
（四）對被告答辯之陳述：
  １、被告雖稱詹閔森與原告離婚時已支付40萬元云云，惟該40
      萬元是詹閔森與原告離婚所給予原告的精神賠償，與本件
      無關。原告生下老大後，詹閔森即已與被告交往，期間約
      有5 年之久，詹閔森對於原告與小孩均疏於關心，對原告
      所造成的精神折磨，並非60萬或150 萬可以補償。
  ２、又被告後來又與詹閔森生下第2 個小孩，目前應該有相當
      的經濟能力。另原告薪資所得並非如鈞院所調取之稅務電
      子閘門資料所示，因為老闆有避稅的需求，所以申報時提
      高原告之薪資所得。
（五）並聲明：
  １、被告應給付原告60萬元，及自起訴狀繕本送達翌日起至清
      償日止，按週年利率5 ％計算之利息。
  ２、原告願供擔保請准宣告假執行。
二、被告答辯略以：
（一）當初被告與現在的先生詹閔森發生性關係，進而受孕時，
      並不知詹閔森是已婚狀況。但刑事判決既然認定被告犯相
      姦罪，而這樣的判決如果可以減輕原告的痛苦，被告可以
      接受。
（二）原告與詹閔森離婚時，詹閔森已支付40萬元。且詹閔森目
      前沒有工作，皆由被告1 人負責照顧2 個小孩，被告現在
      連自己刑事案件易科罰金之款項都無力繳交，經濟上很困
      難，無法負擔原告之請求。
（三）並聲明：
  １、原告之訴駁回。
  ２、如受不利判決，願供擔保，請准宣告免為假執行。
三、法院之判斷：
（一）原告主張詹閔森為其前配偶，被告竟於原告與詹閔森婚姻
      關係存續期間之98年2 月間，在臺中市某汽車旅館與詹閔
      森發生性行為後受孕，並於同年12月15日生下詹展濬，並
      由詹閔森認領為次子等情，為被告所不爭執，復經證人詹
      閔森於被告被訴妨害婚姻案件（本院100 年度易字第1549
      號刑事案件）之偵訊時及本院刑事庭審理時結證綦詳，並
      有詹閔森全戶戶籍資料及認領詹展濬之相關資料（參臺灣
      彰化地方法院檢察署99年度交查字第171 號偵查卷第13-2
      3 頁）在卷可稽，堪信為真實。
（二）被告雖矢口否認於98年2 月間已知詹閔森為已婚之人，仍
      與詹閔森發生性行為，答辯稱：當時不知詹閔森是已婚狀
      況云云，但查，證人詹閔森於100 年1 月19日在前開妨害
      婚姻刑事案件臺灣彰化地方法院檢察署檢察官偵訊時結證
      稱：伊從92年起與被告交往，一開始雖欺瞞自己已婚之事
      實，但交往1 年後，伊即向被告坦承已婚之身分等語（參
      該署99年度他字第2043號偵查卷第43-44 頁）；而後於10
      0 年4 月27日臺灣臺中地方法院檢察署檢察官偵訊時復結
      證稱：伊與被告約5 、6 年前之96年起在中興大學運動認
      識，約3 、4 年前開始交往，一開始伊騙被告伊是未婚，
      但約3 、4 年前，某次皮包被被告搶走，看到伊之身分證
      件，被告便知伊已婚之身分，但因伊騙被告說要離婚，對
      被告負責，所以才與被告發生性行為等語，且被告當庭聽
      聞後，對於證人詹閔森上開證述表示沒有意見，並就自己
      觸犯相姦罪嫌承認犯罪等情，亦有該署100 年度偵字第80
      36號100 年4 月27日偵訊筆錄可資佐憑（參該偵查卷第23
      -24 頁）。又證人詹閔森於100 年4 月27日偵訊時之上開
      證述內容，後經本院刑事庭當庭勘驗錄音光碟結果，該次
      筆錄之記載與錄音光碟播放內容相符，亦有本院100 年度
      易字第1549號刑事案件於100 年6 月16日之審判筆錄（參
      該次筆錄第9 頁，附於該案卷第16頁）足以參佐。據上可
      知，證人詹閔森二次接受偵訊，對於被告於98年2 月間與
      證人詹閔森發生性行為前，即已知證人詹閔森係有配偶之
      人之事實，前後證述一致。另參以遍觀前開刑事案卷或本
      件民事案件，並無任何證據顯示被告之智識或社會經驗較
      一般正常人低落，而一般人對於交往對象之婚姻、家庭狀
      況不可能毫不關心，故以被告與證人詹閔森交往時，已係
      逾25歲之成年人，且縱認被告係自96年間始與證人詹閔森
      相識、交往，惟迄至98年2 月間2 人發生性行為，被告並
      因而受孕止，期間已有近2 年之時間，被告對於證人詹閔
      森之身家狀況自無全然不察之理，則證人詹閔森於前述偵
      訊時結證稱：被告有搶伊之皮包去查看身分證件等語，核
      與前述一般人會查證交往對象之婚姻狀況之事理常情一致
      ，堪信可採。況且，證人詹閔森與原告於99年2 月25日離
      婚後，業於99年9 月9 日與被告結婚，有證人詹閔森之戶
      籍資料可證（參臺灣彰化地方法院檢察署99年度交查字第
      17 1號偵查卷第14 -15頁），倘若被告確實於受孕時，不
      知證人詹閔森係已婚之人，則在原告對被告、證人詹閔森
      提出妨害婚姻之刑事告訴偵查中，證人詹閔森殊無捏造被
      告於受孕前即知其係已婚之人之虛詞，故意構陷自己現在
      之配偶即被告觸犯相姦罪之可能。準此，證人詹閔森於前
      開偵訊時之證詞，益徵係與事實相符，堪予採信。證人詹
      閔森嗣後於本院刑事庭審理時始翻異前詞，改稱被告於受
      孕時尚不知伊係已婚之事實云云（本院100 年度易字第15
      49號刑事案卷第16頁），顯係迴護被告之詞，委無足取。
      此外，被告因明知證人詹閔森為已婚之人，猶於98年2 月
      間與之發生性行為，觸犯相姦罪嫌，經臺灣臺中地方法院
      檢察署檢察官提起公訴後，亦經本院刑事庭審認詳確，並
      於100 年6 月30日以100 年度易字第1549號刑事判決判處
      被告與有配偶之人相姦，處有期徒刑4 月，如易科罰金，
      以1,000 元折算1 日，有該刑事判決1 件在卷可稽，並經
      本院調取該刑事案卷證核閱屬實。從而，原告主張被告於
      98年2 月間與證人詹閔森發生性行為而受孕時，明知證人
      詹閔森係已婚之人，洵屬有據，堪信實在。被告此部分所
      辯，即不可採。
（三）按因故意或過失，不法侵害他人之權利者，負損害賠償責
      任。故意以背於善良風俗之方法，加損害於他人者亦同。
      次按不法侵害他人之身體、健康、名譽、自由、信用、隱
      私、貞操，或不法侵害其他人格法益而情節重大者，被害
      人雖非財產上之損害，亦得請求賠償相當之金額。前2 項
      規定，於不法侵害他人基於父、母、子、女或配偶關係之
      身分法益而情節重大者，準用之。民法第184 條第1 項、
      第195 條第1 項前段、第3 項分別定有明文。又通姦足以
      破壞夫妻間之共同生活，非法所許，故配偶之一方與他人
      通姦，或明知為有配偶之人而與之相姦，均係以違反保護
      個人法益之法規或有背公序良俗之方法加損害於他人，配
      偶之他方如因此受有財產上或非財產上之損害，自得依民
      法第184 條第1 項後段之規定請求損害賠償（最高法院41
      年台上字第278 號判例可資參照）。本件被告於98年2 月
      間，與原告之前配偶即證人詹閔森相姦，係侵害原告基於
      配偶關係之身分法益，且經判處罪刑確定，情節重大，原
      告主張其受有非財產上之損害，依侵權行為之法律關係請
      求被告賠償，核屬有據。
（四）次按慰藉金之賠償，須以人格權遭遇侵害，使精神上受有
      痛苦為必要，其核給之標準固與財產上損害之計算不同，
      然非不可斟酌雙方身分、資力與加害程度，及其他各種情
      形核定相當之數額，業經最高法院51年台上字第223 號判
      例闡釋甚明。查本件原告為高職畢業，目前擔任會計工作
      ，每月收入約25,000元，名下無動產、不動產；被告99年
      度收入約22萬餘元，名下無動產、不動產等情，有原告提
      出之畢業證書、在職證明單（附於本院卷第27-28 頁）、
      本院依職權查詢兩造之稅務電子閘門財產調件明細表在卷
      可稽（本院卷第15-23 頁），且為兩造所不爭執，並斟酌
      兩造之身分地位、教育程度、經濟能力、被告加害情形及
      原告精神所受痛苦之程度，以及原告與證人詹閔森兩願離
      婚時，證人詹閔森給付原告40萬元等情，認原告請求精神
      慰撫金60萬元，尚嫌過高，應以40萬元為適當，原告逾此
      數額以外之請求，為無理由。
（五）被告雖抗辯：原告與詹閔森離婚時，詹閔森已支付40萬元
      等語，且為原告所不爭執，並有離婚協議書為憑（臺灣彰
      化地方法院檢察署99年度交查字第171 號偵查卷第11-12
      頁）。然按通姦之足以破壞夫妻間之共同生活，而非法之
      所許，此從公序良俗之觀點可得斷言。通姦及相姦者對於
      有配偶之他方，應構成共同侵權行為，最高法院71年度台
      上字第19號、86年度台上字第431 號裁判可資參照。基此
      ，證人詹閔森對原告亦負有損害賠償責任。而觀諸前開離
      婚協議書之內容，可知係原告與證人詹閔森約定雙方兩願
      離婚之條件，且於協議第7 點係約定：「甲方（按即詹閔
      森）同意於辦理離婚登記之同時補償乙方（按即原告）新
      台幣四十萬元整。前開給付雙方至戶政機關辦理離婚登記
      時同時給付。」，並無隻字片語提及證人詹閔森係代被告
      賠償本件相姦之損害賠償，證人詹閔森給付原告此筆40萬
      元，即與被告本件應負之損害賠償金額無涉，無從扣抵。
（六）被告於本件言詞辯論終結後，雖於100 年9 月26日具狀答
      辯，因已在本案言詞辯論終結之後提出，本判決已無從審
      酌。且該答辯狀補充之答辯內容雖謂：原告與證人詹閔森
      分居多年，互不關心，與有過失，且請求民法第218 條之
      規定減輕賠償金額至10萬元以下云云，然按過失相抵之原
      則，須被害人對於賠償義務人請求賠償損害時，因被害人
      之行為，與賠償義務人之行為，為損害之共同原因，且須
      被害人於其行為亦有過失，始有其適用（最高法院71年度
      台上字第749 號裁判參照）。而夫妻間感情疏遠，並不必
      然導致通姦、相姦結果，本件原告又無縱容證人詹閔森與
      被告通姦之情事，對於被告本件相姦行為所受之損害，並
      無與有過失。被告又未提出任何證據證明自己之生計將因
      本件賠償而受如何之重大影響，核與民法第218 條酌減之
      要件不符，所辯均不可採，併此敘明。
（七）末按給付有確定期限者，債務人自期限屆滿時起，負遲延
      責任。給付無確定期限者，債務人於債權人得請求給付時
      ，經其催告而未為給付，自受催告時起，負遲延責任。其
      經債權人起訴而送達訴狀，或依督促程序送達支付命令，
      或為其他相類之行為者，與催告有同一之效力。為民法第
      229 條第1 項、第2 項所明定。又遲延之債務，以支付金
      錢為標的者，債權人得請求依法定利率計算之遲延利息。
      但約定利息較高者，仍從其約定利率；而應付利息之債務
      ，其利率未經約定，亦無法律可據者，週年利率為5%，民
      法第233 條第1 項、第203 條亦有明文。本件原告依侵權
      行為之規定，請求被告賠償損害，核屬未定期限之給付，
      既經原告起訴而於100 年6 月8 日寄存送達刑事附帶民事
      起訴狀繕本，有送達證書在卷可憑（附於本院100 年度附
      民字第257 號卷第4 頁），於100 年6 月19日始生送達效
      力，被告迄未給付，應負遲延責任。則原告請求自前開起
      訴狀繕本送達被告翌日起即100 年6 月20日起至清償日止
      ，按年息5 ％計算之法定遲延利息，核無不合。
（八）綜上所述，原告依侵權行為之法律關係，請求被告給付40
      萬元，及自刑事附帶民事起訴狀繕本送達翌日即100 年6
      月20日起至清償日止，按年息5%計算之利息，為有理由，
      應予准許；超過上開應准許之部分，非屬正當，應予駁回
      。
四、本件原告勝訴部分，為所命給付金額未逾50萬元之判決，爰
    依職權宣告假執行。原告就此部分所為供擔保假執行之聲請
    ，僅在促使本院發動職權，自無庸另為准駁之裁判。被告陳
    明願供擔保，聲請宣告免為假執行，經核原告勝訴部分，合
    於法律規定，爰酌定相當之擔保金額宣告之。至於原告其餘
    假執行之聲請，因訴之駁回而失所依據，不予准許，應併予
    駁回。
五、本件事證已臻明確，兩造其餘攻擊、防禦方法及所提出之各
    項證據資料，核與判決結果不生影響，爰不逐一論述，附此
    敘明。
六、本件原告提起刑事附帶民事訴訟，而由本院刑事庭依刑事訴
    訟法第504 條第1 項規定，裁定移送前來，依同條第2 項規
    定免繳納裁判費，其於本院審理期間，亦未滋生其他訴訟必
    要費用，並無訴訟費用負擔問題，附予敘明。
七、結論：本件原告之訴為一部有理由，一部無理由，依民事訴
    訟法第389 條第1 項第5 款、第392 條第2 項，判決如主文
    。
中    華    民    國    100    年    10    月   12    日
                  民事第一庭    法  官  莊嘉蕙
正本係照原本作成。
如對本判決上訴，須於判決送達後20日內向本院提出上訴狀（須
附繕本）。如委任律師提起上訴者，應一併繳納上訴審裁判費。
中    華    民    國    100    年    10    月    12    日
                                書記官  吳詩琳